
```{r setup,results='hide',warning=FALSE,message=FALSE, echo=FALSE}

if (!require(ggplot2, quietly = TRUE)){
      install.packages("ggplot2")
}
library(ggplot2)

if (!require(tinytex, quietly = TRUE)){
      install.packages("tinytex")
}
library(tinytex)

if (!require(broom, quietly = TRUE)){
       devtools::install_github("dgrtwo/broom")
 }
library(broom)

if (!require(GGally, quietly = TRUE)){
      install.packages("GGally")
}
library(GGally)

if (!require(devtools, quietly = TRUE)){
      install.packages("devtools")                   
      }
library(devtools)

if (!require(rmarkdown, quietly = TRUE)){
      install_github("rstudio/rmarkdown")           
      }
library(rmarkdown)

if (!require(EnvStats, quietly = TRUE)){
      install.packages("EnvStats") 
      }
library(EnvStats)

if (!require(TeachingDemos, quietly = TRUE)){
      install.packages("TeachingDemos") 
      }
library(TeachingDemos)

if (!require(simpleboot, quietly = TRUE)){
      install.packages("simpleboot") 
      }
library(simpleboot)

if (!require(tolerance, quietly = TRUE)){
      install.packages("tolerance") 
      }
library(tolerance)

if (!require(RCurl, quietly = TRUE)){
      install.packages("RCurl") 
      }
library(RCurl)

if (!require(lattice, quietly = TRUE)){
      install.packages("lattice") 
      }
library(lattice)

if (!require(dplyr, quietly = TRUE)){
      install.packages("dplyr") 
      }
library(dplyr) 

if (!require(multcomp, quietly = TRUE)){
      install.packages("multcomp") 
      }
library(multcomp)

```

## Resumo
O presente estudo de caso objetivou-se comparar o IMC médio de duas populações de estudantes, a saber: alunos de pós-graduação em Engenharia Elétrica na UFMG nos semestres de 2016-2 e 2017-2. Para isto foi feito uso de métodos de inferência estatística para as duas amostras. A fim de realizar análises estatísticas, dividiu-se a amostra em duas subpopulações, sendo uma feminina e outra masculina, considerando que o IMC feminino difere em alguns aspectos do masculino. O teste de hipóteses para a subpopulação masculina foi definido através da diferença das médias populacionais do IMC nos dois anos abordados. Para a validação das premissas em relação a diferença das médias foi utilizado o *Teste de Wilcoxon*. Para a variância, utilizou-se o *var.teste*.  Para a subpopulação feminina, optou-se pela utilização de um método não-paramétrico, o teste de *Wilcoxon-Mann-Whitney*. Essa escolha foi adotada levando em consideração a normalidade dos dados. Os resultados obtidos indicaram que não houve uma evidência forte para rejeitar a hipótese de que as populações nos anos de 2016 e 2017 seriam iguais. Assim, não foi possível inferir que as populações de estudantes do programa de pós-graduação em Engenharia Elétrica adotaram estilos de vida diferentes nos anos de 2016 e 2017.

## Design do Experimento

O presente estudo de caso objetiva comparar o IMC médio de duas populações de estudantes, a saber: alunos de pós-graduação em Engenharia Elétrica na UFMG nos semestres de 2016-2 e 2017-2.  Usualmente, testar uma hipótese é necessário quando se pretende elucidar se duas amostras são realmente diferentes ou se pertencem à mesma população. 
O IMC é utilizado como um valor *proxy*, um *proxy* ou variável de *proxy* é uma variável que não é diretamente relevante, mas que serve no lugar de uma variável não observável ou incomensurável. E é utilizado para variáveis relativas ao estilo de vida dos alunos. Neste caso, é razoável supor que a divisão da análise em duas subpopulações (masculina e feminina) seja interessante. 

Os dados utilizados foram extraídos dos arquivo imc_20162.csv, disponível na pasta data files do repositório Github da disciplina [Design and Analysis of Experiments](https://github.com/fcampelo/Design-and-Analysis-of-Experiments/).

## Descição da Coleta de Dados


A primeira etapa consistiu em tratar e isolar os dados de interesse. Uma vez que cruzando informações relativas às subpopulações feminina e masculina verificamos que podem apresentar perfis diferentes, as amostras também foram subdivididas.

```{r}
# criar o dataframe com os dados
data_PSO_cancer30 <- read.csv(file = 'C:/Users/Fernanda Macedo/Desktop/TF EXP/PSO_cancer30.csv', header = FALSE)
colnames(data_PSO_cancer30) <- c('BIC')
data_PSO_cancer30$Problema <- "Cancer"
data_PSO_cancer30$Algoritmo <- 'PSO'
data_PSO_asia30 <- read.csv(file = 'C:/Users/Fernanda Macedo/Desktop/TF EXP/PSO_asia30.csv', header = FALSE)
colnames(data_PSO_asia30) <- c('BIC')
data_PSO_asia30$Problema <- "Asia"
data_PSO_asia30$Algoritmo <- 'PSO'

data_GA_30_asia <- read.csv(file = 'C:/Users/Fernanda Macedo/Desktop/TF EXP/GA_30_asia.csv', header = FALSE)
colnames(data_GA_30_asia) <- c('BIC')
data_GA_30_asia$Problema <- "Asia"
data_GA_30_asia$Algoritmo <- 'GA'
data_GA_cancer30 <- read.csv(file = 'C:/Users/Fernanda Macedo/Desktop/TF EXP/GA_cancer30.csv', header = FALSE)
colnames(data_GA_cancer30) <- c('BIC')
data_GA_cancer30$Problema <- "Cancer"
data_GA_cancer30$Algoritmo <- 'GA'

data_SA_30_asia <- read.csv(file = 'C:/Users/Fernanda Macedo/Desktop/TF EXP/SA_30_asia.csv', header = FALSE)
colnames(data_SA_30_asia) <- c('BIC')
data_SA_30_asia$Problema <- "Asia"
data_SA_30_asia$Algoritmo <- 'SA'
data_SA_cancer30 <- read.csv(file = 'C:/Users/Fernanda Macedo/Desktop/TF EXP/SA_cancer30.csv', header = FALSE)
colnames(data_SA_cancer30) <- c('BIC')
data_SA_cancer30$Problema <- "Cancer"
data_SA_cancer30$Algoritmo <- 'SA'


# junta os data frames e calcula o IMC
amostras <- merge(data_PSO_asia30, data_PSO_cancer30, all = TRUE)
amostras <- merge(amostras, data_GA_30_asia, all = TRUE)
amostras <- merge(amostras, data_GA_cancer30, all = TRUE)
amostras <- merge(amostras, data_SA_30_asia, all = TRUE)
amostras <- merge(amostras, data_SA_cancer30, all = TRUE)

amostras$Algoritmo <- as.factor(amostras$Algoritmo)
amostras$Problema <- as.factor(amostras$Problema)

cancer <- subset.data.frame(amostras, amostras$Problema == "Cancer")
asia <- subset.data.frame(amostras, amostras$Problema == "Asia")


```



## Análise Exploratória dos Dados

Foi realizada uma análise exploratória dos dados. Essa análise teve como objetivo extrair informações relevantes a partir de cada amostra, de forma que possíveis assimetrias e *outliers* pudessem ser observados. Com isso, objetivou-se que as decisões tomadas fossem mais realistas e confiáveis.

+ **Dados de IMC correspondentes a alunos do PPGEE nos anos de 2016 e 2017**

```{r}

boxplot(data_PSO_cancer30$BIC, data_GA_cancer30$BIC, data_SA_cancer30$BIC,
        main = "Boxplot das Amostras para o problema - Cancer",
        names = c("PSO", "GA", "SA"),
        ylab = "d BIC")

boxplot(data_PSO_asia30$BIC, data_GA_30_asia$BIC, data_SA_30_asia$BIC,
        main = "Boxplot das Amostras para o problema - Asia",
        names = c("PSO", "GA", "SA"),
        ylab = "d BIC")

```
Teste de normalidade dos dados
```{r}
# teste normalidade cancer
shapiro.test(data_PSO_cancer30$BIC)
#shapiro.test(data_GA_cancer30$BIC)
shapiro.test(data_SA_cancer30$BIC)

# teste normalidade asia
shapiro.test(data_PSO_asia30$BIC)
shapiro.test(data_GA_30_asia$BIC)
shapiro.test(data_SA_30_asia$BIC)
```

Teste variancia dos dados
```{r}
# teste normalidade cancer
varTest(data_PSO_cancer30$BIC)
#varTest(data_GA_cancer30$BIC)
varTest(data_SA_cancer30$BIC)

# teste normalidade asia
varTest(data_PSO_asia30$BIC)
varTest(data_GA_30_asia$BIC)
varTest(data_SA_30_asia$BIC)
```


```{r}
sigma_cancer <- sd(cancer$BIC)
sigma_asia <- sd(asia$BIC)

# Cancer
# alfa = 1% para 99% de intervalo de confian?a
alfa <- 0.05

sigma0 <- sigma_cancer
# define o efeito m?nimo de interesse
delta <- 1 # usar o padronizado 
# pot?ncia do teste
potencia <- 0.8

# C?lculo de tamanho amostral
N_cancer <- ceiling(power.t.test(n=NULL,power = potencia, delta = delta, sd = sigma0, 
              sig.level = alfa, type = "one.sample", alternative = "one.sided")$n)
# ============================================================================================================
# define o efeito m?nimo de interesse
delta <- 1
# desvio padr?o conhecido da popula??o
n1 = length(data_PSO_asia30)
n2 = length(data_GA_30_asia)
n3 = length(data_SA_30_asia)
s1 <- sd(data_PSO_asia30$BIC)
s2 <- sd(data_GA_30_asia$BIC)
s3 <- sd(data_SA_30_asia$BIC)
# variancia entre grupos
sp <- sqrt(((n1-1)*s1^2+(n2-1)*s2^2+(n3-1)*s3^2)/(n1+n2+n3-3))
sigma0 <- sp
# C?lculo de tamanho amostral
N_asia <- ceiling(power.t.test(n=NULL,power = potencia, delta = delta, sd = sigma0, 
              sig.level = alfa, type = "one.sample", alternative = "one.sided")$n)

```


## Análise Estatística

```{r}
model <- aov(log(BIC+0.00000001) ~ Algoritmo, data=asia)
summary.lm(model)$r.squared
summary(model)

hist(model$residuals)
par(mfrow = c(2, 2))
plot(model, pch = 20, las = 1)
shapiro.test(model$residuals)
```



```{r}
library(multcomp)

duntest <- glht(model, linfct = mcp(Algoritmo = "Dunnett"))
duntestCI <- confint(duntest)
#par(mar = c(5, 8, 4, 2), las = 1)
plot(duntestCI, xlab = "Mean difference (log scale)")
```




### População masculina

#### média
Após  se  ter  procedido  à  análise  e  apresentação  dos  dados,  que  foram  obtidos  através  da  aplicação  dos  instrumentos  estatísticos,  iremos  em  seguida  proceder  à  interpretação  e  apresentação  dos  resultados  dos  testes  aplicados  para  decidir  acerca  das  hipóteses formuladas.
Para realizar inferências em relação ao IMC médio das duas populações de alunos da Pós Graduação em Engenharia Elétrica, foi definido um teste de hipóteses. O parâmetro de interesse analisado representa a diferença das médias das populações de alunos nos anos de 2016 e 2017 ($\mu_{2016}^{H}-\mu_{2017}^{H}$). 

$$\left\{\begin{array}{l}
H_0: (\mu_{2016}^{H} - \mu_{2017}^{H}) = 0 \\
H_1: (\mu_{2016}^{H} - \mu_{2017}^{H}) \neq 0
\end{array}\right.$$

As hipóteses foram estabelecidas com o intuito de avaliar se o IMC médio de uma população permaneceu constante com o ano anterior, ou seja, se as subpopulações adotaram estilos de vida semelhantes. Foi realizado o teste t de duas amostras - para variações homogêneas - calculando a variação e média para cada uma de suas duas amostras. Sendo obtido um estimador combinado de variância ($s_P$). A fórmula utilizada em máquinas é a seguinte:
$$\displaystyle S_P^2 = \frac{(n_1-1)S_1^2+(n_2-1)S_2^2}{n_1+n_2-2}$$
O teste t de duas amostras (Snedecor e Cochran, 1989) é usado para determinar se duas médias populacionais são iguais. Uma aplicação comum é testar se um novo processo ou tratamento é superior a um processo ou tratamento atual.

```{r}
wilcox.test(homens_16$IMC, homens_17$IMC) 
```
 Com o teste observamos que a hipótese nula não pode ser rejeitada. Ou seja, a um nível de significância de 0,05, não há evidência forte o suficiente para assumir que as médias das subpopulações masculinas sejam diferentes.

#### variancia
  
  Utilizou-se o teste de variância para verificar se houve mudanças na amostra de um ano para o outro, ou seja, se a mesma continuou com o mesmo estilo de vida ou se houve mudanças. Caso observasse uma diferença na vaiância conclui-se que houve mudança de comportamento na subpopulação. 

$$\left\{\begin{array}{l}
H_0: \sigma_{H, 2016}^{2} = \sigma_{H, 2017}^{2} \\
H_1: \sigma_{H, 2016}^{2} \neq \sigma_{H, 2017}^{2} 
\end{array}\right.$$


Para isso, utilizou-se o *var.test*, onde é executado um teste F para comparar as variações de duas amostras de populações normais.
```{r}
var.test(homens_16$IMC, homens_17$IMC, alternative = "two.sided") 

```
O teste falhou em rejeitar a hipótese nula, pois obtiveram um *p-value* maior que 0.05. Ou seja, não há evidência forte de que as variâncias das subpopulações sejam diferentes.

### População feminima

#### média

Para a realização da comparação para a população feminina, considerando que o número de observações em uma das amostras é muito pequeno (igual a 4) e a distribuição das médias da segunda amostra evidencia uma não normalidade, optou-se pela utilização de um método não-paramétrico, o teste de *Wilcoxon-Mann-Whitney*.

$$\left\{\begin{array}{l}
H_0: (\mu_{2016}^{M} - \mu_{2017}^{M}) = 0 \\
H_1: (\mu_{2016}^{M} - \mu_{2017}^{M}) \neq 0
\end{array}\right.$$

```{r}
wilcox.test(mulheres_16$IMC, mulheres_17$IMC, conf.level = 0.95) 
```
Através do $p-value = 0.07273$, calculado pelo teste Wilcoxon, concluimos que falhamos em rejeitar $H_0$, com nível de significância de $\alpha = 0.05$, dado que não houve evidências suficientes para rejeitá-la. 

#### para variancia

Também utilizou-se o teste de variância para verificar se houve mudanças na amostra de um ano para o outro para a subpopulação feminina.

$$\left\{\begin{array}{l}
H_0: \sigma_{M, 2016}^{2} = \sigma_{M, 2017}^{2} \\
H_1: \sigma_{M, 2016}^{2} \neq \sigma_{, 2017}^{2} 
\end{array}\right.$$

```{r}
var.test(mulheres_16$IMC, mulheres_17$IMC, alternative = "two.sided") 

```

O teste falhou em rejeitar a hipótese nula, pois obtiveram um *p-value* maior que 0.05, no caso de 0.5353. Ou seja, não há evidência forte de que as variâncias das subpopulações sejam diferentes.


### Estimação do tamanho do efeito e do intervalo de confiança na grandeza de interesse

Para definir o valor de efeito minimamente relevante ($\delta^*$) considerou-se que, para classificar um indivíduo quanto ao grau de excesso de peso, são analisados intervalos de valores de IMC. Conforme [1], tem-se a Tabela 1.

\begin{table}[htb]
\centering
\caption{Índice de massa corpórea (IMC)}
\begin{tabular}{|l|l|} \hline
Peso (kg)/$altura^2/m^2$        & \textbf{Descrição} \\ \hline
Valores menores que $18 kg/m^2$   & Consideradas pessoas de baixo peso \\ \hline
Valores entre $18-24 kg/m^2$ (Mulheres)    &  Consideradas IMC de pessoas normais \\ \hline
Valores entre $18-25 kg/m^2$ (Homens)    &  Consideradas IMC de pessoas normais \\ \hline
Valores entre $25-30 kg/m^2$     & Consideradas pessoas com sobrepeso \\ \hline
Valores entre $30-35 kg/m^2$     & Pessoas obesas \\ \hline
Valores $35-40 kg/m^2$           & Pessoas com obesidade moderada \\ \hline
Valores > $40 kg/m^2$ & Pessoas com obesidade grave \\ \hline
Valores > $50 kg/m^2$ & Pessoas com obesidade gravíssima \\ \hline    
\end{tabular}
\end{table}

Portanto, chegou-se à conclusão que um valor de efeito minimamente relevante ($\delta^*$) = 2,5 seria satisfatório.

```{r}

#Para as mulheres
# calculo do desvio padrão das duas populações
n1 = length(homens_16$IMC)
n2 = length(homens_17$IMC)
s1 <- sqrt(var(homens_16$IMC))
s2 <- sqrt(var(homens_17$IMC))
sp <- sqrt(((n1-1)*s1^2+(n2-1)*s2^2)/(n1+n2-2))

pi1 <- power.t.test(delta = 2.5, sd = sp, n = n1+n2-2, sig.level = 0.05, type = "two.sample", alternative = "two.sided")$power
cat('Potencia do teste = ', pi1, '\n')

# calculo do erro tipo 2 (beta)
beta1 = 1 - pi1
cat('beta = ', beta1)

```



```{r}

#Para as mulheres
# calculo do desvio padrão das duas populações
n1_m = length(mulheres_16$IMC)
n2_m = length(mulheres_17$IMC)
s1_m <- sqrt(var(mulheres_16$IMC))
s2_m <- sqrt(var(mulheres_17$IMC))
sp_m <- sqrt(((n1_m-1)*s1_m^2+(n2_m-1)*s2_m^2)/(n1_m+n2_m-2))

pi1_m <- power.t.test(delta = 2.5, sd = sp_m, n = n1_m+n2_m-2, sig.level = 0.05, type = "two.sample", alternative = "two.sided")$power
cat('Potencia do teste = ', pi1_m, '\n')

# calculo do erro tipo 2 (beta)
beta1_m = 1 - pi1_m
cat('beta = ', beta1_m)

```


## Conclusões e Recomendações
O presente trabalho teve como objetivo comparar e discutir o IMC médio de duas subpopulações de estudantes de um dado departamento, objetivou-se obter conclusões acerca do estilo de vida e continuidade dos mesmos. 
Como os fundamentos e propriedades do sistema classificatório baseado no IMC leva em consideração o excesso de peso, e que o mesmo está associado ao seu estilo de vida, não como um fator isolado. O fato da prevalência do excesso de peso em uma população pode ser utilizado para fazer uma conclusão em relação aos hábitos adotados.
Para a subpopulação masculina, os resultados obtidos através do *teste de Wilcoxon* não indicaram uma evidência forte para assumir que as médias das populações masculinas seriam diferentes, a um nível de significância de 0,05.
Para a subpopolação feminina, os resultados obtidos através do teste de *Wilcoxon-Mann-Whitney* também não indicaram uma evidência forte para assumir que as populações nos anos de 2016 e 2017 seriam diferentes. Assim, não foi possível inferir que as populações de estudantes tenham adotado estilos de vida diferentes nesses dois últimos anos. 

## Referências

[1] CAMPELO, F. *Design and Analysis of Experiments - Case Study 02*. Disponível em: http://github.com/fcampelo/Design-and-Analysis-of-Experiments

[2] CAMPELO, F. *Design and Analysis of Experiments- Simple Comparisons*. Disponível em: http://github.com/fcampelo/Design-and-Analysis-of-Experiments

[3] Hospital Sírio-Libanês. *Calcule o seu IMC*. Disponível em: https://www.hospitalsiriolibanes.org.br/hospital/especialidades/nucleo-obesidade-transtornos-alimentares/Paginas/calcule-seu-imc.aspx Último acesso:22/10/2018.

[4]SNEDECOR, W.; COCHRAN, W. G. *Statistical Methods*, Eighth Edition, Iowa State University Press, 1989. 