
```{r setup,results='hide',warning=FALSE,message=FALSE, echo=FALSE}

if (!require(ggplot2, quietly = TRUE)){
      install.packages("ggplot2")
}
library(ggplot2)

if (!require(tinytex, quietly = TRUE)){
      install.packages("tinytex")
}
library(tinytex)

if (!require(broom, quietly = TRUE)){
       devtools::install_github("dgrtwo/broom")
 }
library(broom)

if (!require(GGally, quietly = TRUE)){
      install.packages("GGally")
}
library(GGally)

if (!require(devtools, quietly = TRUE)){
      install.packages("devtools")                   
      }
library(devtools)

if (!require(rmarkdown, quietly = TRUE)){
      install_github("rstudio/rmarkdown")           
      }
library(rmarkdown)

if (!require(EnvStats, quietly = TRUE)){
      install.packages("EnvStats") 
      }
library(EnvStats)

if (!require(TeachingDemos, quietly = TRUE)){
      install.packages("TeachingDemos") 
      }
library(TeachingDemos)

if (!require(simpleboot, quietly = TRUE)){
      install.packages("simpleboot") 
      }
library(simpleboot)

if (!require(tolerance, quietly = TRUE)){
      install.packages("tolerance") 
      }
library(tolerance)

if (!require(RCurl, quietly = TRUE)){
      install.packages("RCurl") 
      }
library(RCurl)

if (!require(lattice, quietly = TRUE)){
      install.packages("lattice") 
      }
library(lattice)

if (!require(dplyr, quietly = TRUE)){
      install.packages("dplyr") 
      }
library(dplyr) 

if (!require(multcomp, quietly = TRUE)){
      install.packages("multcomp") 
      }
library(multcomp)

```



## Descição da Coleta de Dados


```{r}
# criar o dataframe com os dados
data_PSO_cancer30 <- read.csv(file = 'C:/Users/bambi/Desktop/Rede-Bayesiana-master/PSO_cancer30.csv', header = FALSE)
colnames(data_PSO_cancer30) <- c('BIC')
data_PSO_cancer30$Problema <- "Cancer"
data_PSO_cancer30$Algoritmo <- 'PSO'
data_PSO_asia30 <- read.csv(file = 'C:/Users/bambi/Desktop/Rede-Bayesiana-master/PSO_asia30.csv', header = FALSE)
colnames(data_PSO_asia30) <- c('BIC')
data_PSO_asia30$Problema <- "Asia"
data_PSO_asia30$Algoritmo <- 'PSO'

data_GA_30_asia <- read.csv(file = 'C:/Users/bambi/Desktop/Rede-Bayesiana-master/GA_30_asia.csv', header = FALSE)
colnames(data_GA_30_asia) <- c('BIC')
data_GA_30_asia$Problema <- "Asia"
data_GA_30_asia$Algoritmo <- 'GA'
data_GA_cancer30 <- read.csv(file = 'C:/Users/bambi/Desktop/Rede-Bayesiana-master/GA_cancer30.csv', header = FALSE)
colnames(data_GA_cancer30) <- c('BIC')
data_GA_cancer30$Problema <- "Cancer"
data_GA_cancer30$Algoritmo <- 'GA'

data_SA_30_asia <- read.csv(file = 'C:/Users/bambi/Desktop/Rede-Bayesiana-master/SA_30_asia.csv', header = FALSE)
colnames(data_SA_30_asia) <- c('BIC')
data_SA_30_asia$Problema <- "Asia"
data_SA_30_asia$Algoritmo <- 'SA'
data_SA_cancer30 <- read.csv(file = 'C:/Users/bambi/Desktop/Rede-Bayesiana-master/SA_cancer30.csv', header = FALSE)
colnames(data_SA_cancer30) <- c('BIC')
data_SA_cancer30$Problema <- "Cancer"
data_SA_cancer30$Algoritmo <- 'SA'


# junta os data frames e calcula o IMC
amostras <- merge(data_PSO_asia30, data_PSO_cancer30, all = TRUE)
amostras <- merge(amostras, data_GA_30_asia, all = TRUE)
amostras <- merge(amostras, data_GA_cancer30, all = TRUE)
amostras <- merge(amostras, data_SA_30_asia, all = TRUE)
amostras <- merge(amostras, data_SA_cancer30, all = TRUE)

amostras$Algoritmo <- as.factor(amostras$Algoritmo)
amostras$Problema <- as.factor(amostras$Problema)

cancer <- subset.data.frame(amostras, amostras$Problema == "Cancer")
asia <- subset.data.frame(amostras, amostras$Problema == "Asia")


```



## Análise Exploratória dos Dados

Foi realizada uma análise exploratória dos dados. Essa análise teve como objetivo extrair informações relevantes a partir de cada amostra, de forma que possíveis assimetrias e *outliers* pudessem ser observados. Com isso, objetivou-se que as decisões tomadas fossem mais realistas e confiáveis.

+ **Dados de IMC correspondentes a alunos do PPGEE nos anos de 2016 e 2017**

```{r}

boxplot(data_PSO_cancer30$BIC, data_GA_cancer30$BIC, data_SA_cancer30$BIC,
        main = "Boxplot das Amostras para o problema - Cancer",
        names = c("PSO", "GA", "SA"),
        ylab = "d BIC")

boxplot(data_PSO_asia30$BIC, data_GA_30_asia$BIC, data_SA_30_asia$BIC,
        main = "Boxplot das Amostras para o problema - Asia",
        names = c("PSO", "GA", "SA"),
        ylab = "d BIC")

```
Teste de normalidade dos dados
```{r}
# teste normalidade cancer
shapiro.test(data_PSO_cancer30$BIC)
#shapiro.test(data_GA_cancer30$BIC)
shapiro.test(data_SA_cancer30$BIC)

# teste normalidade asia
shapiro.test(data_PSO_asia30$BIC)
shapiro.test(data_GA_30_asia$BIC)
shapiro.test(data_SA_30_asia$BIC)
```

Teste variancia dos dados
```{r}
fligner.test(cancer$BIC~cancer$Algoritmo)

fligner.test(asia$BIC~asia$Algoritmo)
```


```{r}
# Cancer
# alfa = 1% para 99% de intervalo de confian?a
alfa <- 0.05

# desvio padr?o conhecido da popula??o
n1 = length(data_PSO_cancer30)
n2 = length(data_GA_cancer30)
n3 = length(data_SA_cancer30)
s1 <- sd(data_PSO_cancer30$BIC)
s2 <- sd(data_GA_cancer30$BIC)
s3 <- sd(data_SA_cancer30$BIC)
# variancia entre grupos
sigma_cancer <- sqrt(((n1-1)*s1^2+(n2-1)*s2^2+(n3-1)*s3^2)/(n1+n2+n3-3))
sigma0 <- sigma_cancer
# define o efeito m?nimo de interesse
delta_cancer <- seq.int(0.1, 4, 0.01)
potencia_cancer <- rep(0.0, length(delta_cancer))
i <- 1
for (val in delta_cancer){
              potencia_cancer[i]<-power.t.test(n=30, delta = val, sd = sigma0, 
              sig.level = alfa, type = "one.sample", alternative = "two.sided")$power
              i = i+1
}
plot(potencia_cancer, delta_cancer, main="Tamanho de efeito padronizado X potência - Cancer", xlab="Potência", ylab="tamanho de efeito")
delta <- 1 # usar o padronizado 
# pot?ncia do teste
potencia <- 0.8

# C?lculo de tamanho amostral
N_cancer <- ceiling(power.t.test(power = potencia, delta = delta, sd = sigma0, 
              sig.level = alfa, type = "one.sample", alternative = "two.sided")$n)
# ============================================================================================================
# ASIA
# define o efeito m?nimo de interesse
delta <- 13
# desvio padr?o conhecido da popula??o
n1 = length(data_PSO_asia30)
n2 = length(data_GA_30_asia)
n3 = length(data_SA_30_asia)
s1 <- sd(data_PSO_asia30$BIC)
s2 <- sd(data_GA_30_asia$BIC)
s3 <- sd(data_SA_30_asia$BIC)
# variancia entre grupos
sigma_asia <- sqrt(((n1-1)*s1^2+(n2-1)*s2^2+(n3-1)*s3^2)/(n1+n2+n3-3))
sigma0 <- sigma_asia
# C?lculo de tamanho amostral
N_asia <- ceiling(power.t.test(n=NULL,power = potencia, delta = delta, sd = sigma0, 
              sig.level = alfa, type = "one.sample", alternative = "one.sided")$n)

delta_asia <- seq.int(1, 50, 0.1)
potencia_asia <- rep(0.0, length(delta_asia))
  i <- 1
for (val in delta_asia){

              potencia_asia[i]<-power.t.test(n=30, delta = val, sd = sigma0, 
              sig.level = alfa, type = "one.sample", alternative = "two.sided")$power
              i <- i+1
}
plot(potencia_asia, delta_asia, main="Tamanho de efeito padronizado X potência - Asia", xlab="Potência", ylab="tamanho de efeito")

```


## Análise Estatística

sem o problema do cancer
```{r}
model_asia <- aov(log(BIC+0.00000001) ~ Algoritmo, data=asia)
summary.lm(model_asia)$r.squared
summary(model_asia)

hist(model_asia$residuals)
par(mfrow = c(2, 2))
plot(model_asia, pch = 20, las = 1)
shapiro.test(model_asia$residuals)
```

```{r}
kruskal.test(log(BIC+0.00000001) ~ Algoritmo, data=asia)
```



```{r}
library(multcomp)

duntest <- glht(model_asia, linfct = mcp(Algoritmo = "Dunnett"))
duntestCI <- confint(duntest)
#par(mar = c(5, 8, 4, 2), las = 1)
plot(duntestCI, xlab = "Mean difference (log scale)")
```


```{r}
model <- friedman.test(BIC ~ Algoritmo | Problema, data = amostras)
amostras$Problema <- factor(amostras$Problema)
amostras$Algoritmo<- factor(amostras$Algoritmo)
model <- friedman.test(amostras$BIC, amostras$Algoritmo, amostras$Problema)
summary.lm(model)$r.squared
summary(model)

hist(model$residuals)
par(mfrow = c(2, 2))
plot(model, pch = 20, las = 1)
shapiro.test(model$residuals)
```

```{r}
library(multcomp)

duntest <- glht(model, linfct = mcp(Algoritmo = "Dunnett"))
duntestCI <- confint(duntest)
par(mar = c(5, 8, 4, 2), las = 1)
plot(duntestCI, xlab = "Mean difference (log scale)")
```




## Referências

[1] CAMPELO, F. *Design and Analysis of Experiments - Case Study 02*. Disponível em: http://github.com/fcampelo/Design-and-Analysis-of-Experiments

[2] CAMPELO, F. *Design and Analysis of Experiments- Simple Comparisons*. Disponível em: http://github.com/fcampelo/Design-and-Analysis-of-Experiments

[3] Hospital Sírio-Libanês. *Calcule o seu IMC*. Disponível em: https://www.hospitalsiriolibanes.org.br/hospital/especialidades/nucleo-obesidade-transtornos-alimentares/Paginas/calcule-seu-imc.aspx Último acesso:22/10/2018.

[4]SNEDECOR, W.; COCHRAN, W. G. *Statistical Methods*, Eighth Edition, Iowa State University Press, 1989. 